ACORDAO-COMPLETO-2423142

ACÓRDÃO 8948/2020 ATA 29/2020 - SEGUNDA CÂMARA

VISTOS, relatados e discutidos estes autos de tomada de contas especial (TCE) instaurada pela Fundação Nacional de Saúde - Funasa, em desfavor do Sr. Péricles Ferreira dos Anjos, Prefeito Municipal de Salinas/MG no período de 13/1/2003 a 31/12/2004, em razão da execução parcial do Convênio 1915/2001 - Siafi 445334 (peça 6, p. 55-69) , tendo por objeto a execução de melhorias sanitárias domiciliares - MSD. A vigência do convênio foi de 31/12/2001 a 2/8/2008,
ACORDAM os Ministros do Tribunal de Contas da União, reunidos em sessão de 2ª Câmara, ante as razões expostas pelo Relator, em:
9.1. considerar revel o Sr. Péricles Ferreira dos Anjos, com fundamento no § 3º, art. 12, Lei 8.443, de 16 de julho de 1992;
9.2. julgar irregulares as contas do Sr. Péricles Ferreira dos Anjos, com fundamento nos arts. 1º, inciso I, 16, inciso III, alínea "b" e "c", da Lei 8.443/1992 c/c os arts. 19 e 23, inciso III, da mesma Lei, e com arts. 1º, inciso I; 209, incisos II e III; 210 e 214, inciso III, do Regimento Interno, e condená-lo ao pagamento das quantias a seguir especificadas, com a fixação do prazo de quinze dias, a contar da notificação, para comprovar, perante o Tribunal (art. 214, inciso III, alínea "a", do Regimento Interno) , o recolhimento da dívida aos cofres da Fundação Nacional de Saúde, atualizada monetariamente e acrescida dos juros de mora, calculados a partir das datas discriminadas, até a data do recolhimento, na forma prevista na legislação em vigor:
	VALOR ORIGINAL (R$) 
	DATA DA OCORRÊNCIA

	188.998,22
	17/6/2004

	111.477,16
	22/7/2004

	18.033,07
	3/8/2004

9.3. autorizar, desde logo, nos termos do art. 28, inciso II, da Lei 8.443/1992, a cobrança judicial da dívida caso não atendida a notificação;
9.4. autorizar também, desde logo, se requerido, com fundamento no art. 28, inciso I, da Lei 8.443, de 1992 c/c o art. 217, §§ 1º e 2º do Regimento Interno, o parcelamento da dívida em até 36 parcelas, incidindo sobre cada parcela, corrigida monetariamente, os correspondentes acréscimos legais fixando- lhe o prazo de quinze dias, a contar do recebimento da notificação, para comprovar perante o Tribunal o recolhimento da primeira parcela, e de trinta dias, a contar da parcela anterior, para comprovar os recolhimentos das demais parcelas, devendo incidir sobre cada valor mensal, atualizado monetariamente, os juros de mora devidos, no caso do débito, na forma prevista na legislação em vigor, alertando o responsável que a falta de comprovação do recolhimento de qualquer parcela importará no vencimento antecipado do saldo devedor, nos termos do § 2º do art. 217 do Regimento Interno deste Tribunal;
9.5. enviar cópia desta decisão à Fundação Nacional de Saúde, ao responsável e ao Município de Salinas/MA, para ciência, informando-lhes que a deliberação, acompanhada do Relatório e Voto que a fundamentarem, estará disponível para consulta no endereço www.tcu.gov.br/acordaos, além de esclarecer que, caso requerido, o TCU poderá fornecer sem custos as correspondentes cópias, de forma impressa.

Tomada de contas especial instaurada pela Fundação Nacional de Saúde - Funasa / Ministério da Saúde, em razão da execução parcial do objeto do Convênio n°1915/2001, celebrado com a Prefeitura Municipal de Salinas/MG, tendo por objeto a execução de "Melhorias Sanitárias Domiciliares".

Segunda Câmara

Município de Salinas - MG.

3. Interessados/Responsáveis:
3.1. Responsável: Pericles Ferreira dos Anjos (XXX.782.846-XX).

13.1. Ministros presentes: Ana Arraes (Presidente), Augusto Nardes (Relator) e Raimundo Carreiro.
13.2. Ministros-Substitutos presentes: Marcos Bemquerer Costa e André Luís de Carvalho.

AUGUSTO NARDES

Adoto como relatório a instrução de mérito de peça 21 elaborada no âmbito da Secretaria de Controle Externo de Tomada de Contas Especial (SecexTCE) , que contou com a anuência do corpo diretivo (peças 22 e 23) e do Ministério Público junto a este Tribunal (peça 25) .
"INTRODUÇÃO
	Cuidam os autos de Tomada de Contas Especial instaurada pela Fundação Nacional de Saúde - Funasa, em desfavor do Sr. Péricles Ferreira dos Anjos (CPF: XXX.782.846-XX) , Prefeito Municipal de Salinas/MG no período de 13/1/2003 a 31/12/2004, em razão da execução parcial do Convênio 1915/2001 - Siafi 445334 (peça 6, p. 55-69) , celebrado entre a Funasa e o Município de Salinas/MG, tendo por objeto a execução de melhorias sanitárias domiciliares - MSD. A vigência do convênio foi de 31/12/2001 a 2/8/2008.
HISTÓRICO 
	Para a execução do objeto do Convênio (peça 6, p. 55-69) foi previsto um total de R$ 2.890.250,48, sendo R$ 2.600.000,00 a cargo da concedente e R$ 290.250,48 de contrapartida municipal, conforme cláusulas terceira e quarta do convênio (peça 6, p. 61) . 
O convênio teve por objeto a construção de 1506 melhorias sanitárias domiciliares, compostas de vaso sanitário, chuveiro, lavatório, reservatório elevado, tanque de lavar roupas, pia de cozinha, tanque séptico e sumidouro, conforme Plano de Trabalho (peça 6, p. 7-11) .  
Os recursos foram transferidos pela Funasa conforme quadro a seguir:
	Ordem Bancária
	Data da OB
	Valor (R$) 

	2002OB008405
	6/6/2002
	650.000,00

	2002OB011326
	2/10/2002
	650.000,00

	2003OB004388
	24/6/2003
	434.000,00

	2003OB008261
	14/8/2003
	433.000,00

	TOTAL
	2.167.000,00

 Obs: a quinta parcela, no valor de R$ 433.000,00, não foi repassada ao município.
A vigência do convênio foi prorrogada seis vezes, tendo como data final 2/8/2008, conforme 6º Termo Aditivo (peça 7, 189) , e prazo para apresentação da prestação de contas até 2/10/2008.
As obras foram objeto de acompanhamento pela Funasa em diversas ocasiões, conforme Relatórios de Visita Técnica - RVT (peça 6, 187-191, 218-238, 351-353, 357-365 e peça 7, p. 195-201) , tendo o último RVT (peça 6, p. 365) apontado execução de 1.756 MSD.
Por meio do Ofício 139/2003 (peça 6, p. 263) , de 22/8/2003, o município solicitou aumento da meta do convênio em 377 MSD, uma vez que o preço unitário obtido na Concorrência Pública 2/2002, de R$ 1.377,62, era inferior ao inicialmente estimado. Dessa forma, o total final a ser construído seria de 1.883 MSD.
Em 13/7/2004, através do Ofício 157/2004 (peça 6, p. 373) , o município solicitou à Funasa confirmação formal sobre o pedido de aumento de meta. Apesar do Parecer Técnico favorável ao aumento da meta (peça 6, p. 275) , datado de 9/9/2003, a Funasa se manifestou quanto ao pedido somente em 29/12/2004 (peça 6, p. 403) , há dois dias do término da gestão do Sr. Péricles Ferreira dos Anjos, condicionando sua aprovação aos seguintes procedimentos:
1. Correção das impropriedades apontadas pela fiscalização 'in loco', já notificadas ao município;
2. Apresentação da relação de beneficiários correspondentes ao acréscimo pretendido, com croquis e inquéritos sanitários domiciliares;
3. Apresentação de 'Planilha de Custos' reais, 'Cronograma físico-financeiro' e atualização geral do 'Plano de trabalho',
4. Apresentação do valor financeiro, ainda disponível, para a realização do pleito - 5ª parcela (a ser liberada) + rendimentos de aplicações financeiras.
Assim, a Funasa encaminhou ao município o Ofício 28/2005 (peça 6, p. 405) , já na gestão seguinte, informando que a aprovação do aumento da meta estava condicionada ao atendimento das solicitações acima descritas.
Não obstante, o município já havia celebrado com a empresa ARE Engenharia Ltda., ainda em 2003, aditivo contratual de aumento da quantidade de MSD (peça 7, 167-169) , dando seguimento à execução de um número maior de melhorias sanitárias domiciliares.
Em 22/2/2005 a Funasa notificou o município acerca das impropriedades constatadas (peça 7, p. 247-149) . Logo em seguida, em visita realizada entre 7 e 9/3/2005 a Funasa apontou execução de 1.756 MSD (peça 7, p. 255) . 
Acerca da execução do convênio, em Despacho de 4/4/2012 (peça 7, p. 287) , posterior portanto à visita acima mencionada, a Funasa informou que:
3) O município construiu 1.883 unidades, portanto, 377 a maior em relação ao pactuado, com 4 parcelas financeiras, de um total de 5 (ainda a liberar) ;
4) Houve à época, o reconhecimento da CORE-MG, para a totalidade dos banheiros construídos (1.883) ;
5) O Eng. Antônio Carlos processou os dados coletados em campo, em planilha eletrônica, considerando 1.883 banheiros, com todas as suas desconformidades observadas e apontadas. 
Por meio de Parecer Técnico Final datado de 14/11/2013 (peça 7, p. 319-323) a Funasa apurou execução parcial de 79,05%, em razão da inexecução dos seguintes serviços em todos os MSD construídos, informando seus custos unitários:
- Chapisco (alvenaria interna e laje) : R$ 33,73
- Reboco tipo paulista (alvenaria interna e laje) : R$ 83,58
- Reboco paulista (externo) : R$ 68,58
- Sumidouro: R$ 230,32
Ato seguinte, a Funasa encaminhou a Notificação 200/2014, de 4/6/2014 (peça 7, p. 343) , ao prefeito no exercício do mandato, Sr. Joaquim Neris Xavier Dias, que se limitou a informar que o município ingressou com Ação Civil Pública contra os três prefeitos que estiveram à frente da gestão municipal entre 2001 e 2008 (Geraldo Paulino Santana, Péricles Ferreira dos Anjos e José Antônio Prates) . A resposta à referida notificação foi encaminhada à Funasa em 29/8/2014 pelo Sr. Péricles Ferreira dos Anjos, conforme defesa de peça 8, p. 5-17.  
Em nova análise realizada através do Parecer Técnico Final Complementar, datado de 31/1/2015 (peça 8, p. 87-93) , a Funasa refez os cálculos de execução do objeto, considerando, nessa ocasião, que não havia repassado a 5ª parcela do convênio, no valor de R$ 433.000,00. Dessa maneira, calculou-se em 83,35% o percentual de repasse financeiro do convênio, contra 79,05% de execução física. Desse confronto resultou um novo débito de apenas 4,30%, sendo encaminhado ao responsável as Notificações 45 e 73/2015, de 2/2/2015 e 3/3/2015, respectivamente (peça 8, p. 97 e 105) .
Ante o insucesso das notificações pela via postal, foi o responsável notificado por meio de edital em 1/4/2015 (peça 8, p. 115) .
Emitido o Parecer Financeiro 103/2015 (peça 8, p. 119-123) , propôs-se a reprovação do valor de R$ 93.181,00, para o qual o responsável foi demandado a efetuar o recolhimento aos cofres públicos, nos termos da Notificação 4/TCE/TCE/CV-1915/01 (peça 8, p. 185) , não tendo este se manifestado.
O Relatório de Tomada de Contas Especial 28/2015 (peça 8, p. 199-205) indicou a ocorrência de prejuízo ao erário no valor de R$ 93.181,00, em razão da não inexecução parcial do convênio, responsabilizando o Sr. Péricles Ferreira dos Anjos.
Submetido à apreciação da Controladoria Geral da União - CGU, esta se manifestou por meio do Despacho 6449/2015 (peça 8, p. 255-261) , restituindo o processo à Funasa em razão de lacunas no Relatório do Tomador de Contas, em especial por não ter sido equacionado se os objetivos do convênio foram ou não alcançados, especialmente quanto aos sumidouros que haviam sido executados com profundidade insuficiente.
Quanto ao valor do dano, expôs a CGU nova metodologia de cálculo, onde apontou, em tese, execução de R$ 1.826.819,48. Assim, solicitou que a Funasa esclarecesse se os objetivos foram ou não alcançados, especialmente em relação ao sumidouro, e que revisasse o valor do débito, com expedição de nova notificação ao responsável e emissão de novo Relatório de Tomada de Contas Especial, caso o valor do débito fosse alterado.
Em novo Parecer Técnico Final, de 10/10/2016 (peça 8, p. 319-321) , a Funasa apontou execução parcial de 56,62% e atingimento dos objetivos do convênio também parcial e na mesma razão dos serviços tidos por executados. Quanto ao sumidouro, entendeu a Funasa que a impropriedade foi justificada, uma vez que a menor profundidade foi compensada com a execução a maior de outras medidas, mantendo-se o volume original inalterado.
Em seguida, a Funasa emitiu o Parecer Financeiro 287/2016 (peça 8, p. 331-335) , opinando pela reprovação de R$ 983.344,68, correspondente aos 43,38% de serviços não executados, somado ao valor de R$ 99.815,77 de aplicação financeira empregada na execução do convênio.
Notificado da aprovação parcial da prestação de contas do convênio (peça 9, p. 351) , o responsável apresentou as justificativas de peça 8, p. 371-401, cujos argumentos foram rejeitados, conforme análise de peça 9, p. 5-47.
Em 19/4/2017 a Funasa emitiu o último Parecer Técnico (peça 9, p. 55-57) , informando execução parcial de 74,89%, seguido do Parecer Financeiro 85/2017 (peça 9, p. 65-69) , que opinou pela reprovação do valor de R$ 643.949,47, sendo R$ 544.133,70 de serviços não executados e R$ 99.815,77 de aplicação financeira utilizada na execução do convênio. Ao contínuo, expediu-se nova notificação ao responsável (peça 9, p. 87) , que permaneceu silente.
O Relatório Complementar de Tomada de Contas Especial (peça 9, p. 93-99) indicou a ocorrência de prejuízo ao erário no valor de R$ 643.949,47, em razão da execução parcial do convênio e utilização dos recursos de aplicação financeira na execução do objeto, responsabilizando o Sr. Péricles Ferreira dos Anjos.
O Relatório de Auditoria 452/2019, acompanhado dos respectivos Certificado de Auditoria, Parecer do Dirigente de Controle Interno e Pronunciamento Ministerial (peça 2, p. 5-13) concluíram pelas mesmas irregularidades e responsabilidades apontadas no Relatório Complementar de Tomada de Contas Especial da Funasa.
Na instrução de peça 13, concluiu-se pela necessidade de citação do responsável nos seguintes termos:
a)	realizar a CITAÇÃO do Sr. Péricles Ferreira dos Anjos (CPF: XXX.782.846-XX) , Prefeito Municipal de Salina/MG, no período de 13/1/2003 a 31/12/2004, com fundamento nos arts. 10, § 1º, e 12, incisos I e II, da Lei 8.443/1992 c/c o art. 202, incisos I e II, do RI/TCU, para que, no prazo de quinze dias, apresente alegações de defesa e/ou recolha aos cofres da Fundação Nacional de Saúde a quantia abaixo indicada, atualizada monetariamente a partir das respectivas datas até o efetivo recolhimento, abatendo-se na oportunidade a quantia eventualmente ressarcida, na forma da legislação em vigor, em decorrência das irregularidades abaixo descritas:
	Irregularidade: execução parcial das obras objeto do Convênio 1915/2001 - Siafi 445334, com realização de pagamentos por serviços não executados, que somaram R$ 318.508,45. 
	Dispositivos violados: parágrafo único do art. 70 da Constituição Federal; art. 93 do Decreto-Lei 200/67; arts. 22 da IN/STN 1/97 e alínea 'b', II, da cláusula segunda do Convênio 1915/2001 - Siafi 445334.
	Quantificação do débito:
	VALOR ORIGINAL (R$) 
	DATA DA OCORRÊNCIA

	188.998,22
	17/6/2004

	111.477,16
	22/7/2004

	18.033,07
	3/8/2004

	Cofre para recolhimento: Fundação Nacional de Saúde
	Conduta: executar parcialmente as obras objeto do Convênio 1915/2001 - Siafi 445334 e realizar pagamentos por serviços não executados, que somaram R$ 318.508,45. 
	Nexo de causalidade: a execução parcial das obras objeto do Convênio 1915/2001 - Siafi 445334, com realização de pagamentos por serviços não executados, propiciaram a não aprovação da prestação de contas do convênio, resultando em dano ao erário no valor de R$ 318.508,45.
	Culpabilidade: não há excludentes de ilicitude, de culpabilidade ou de punibilidade. É razoável supor que o responsável tinha consciência da ilicitude de sua conduta, sendo-lhe exigível conduta diversa daquela que foi adotada, qual seja, executar integralmente o objeto conveniado, abstendo-se de pagar por serviços não executados, comprovando a boa e regular aplicação dos recursos.
	Em cumprimento ao pronunciamento da unidade (peça 15) , foi promovida a citação do responsável por meio do Ofício 15.935/2020 (peça 17) , encaminhado ao seu endereço constante da base da Receita Federal (peça 16) , sendo efetivamente recebido em 7/5/2020 (peça 18) . O responsável compareceu aos autos (peça 19) .
Transcorrido o prazo regimental fixado, o responsável permaneceu silente, operando-se, portanto, os efeitos da revelia, dando-se prosseguimento ao processo, nos termos do art. 12, §3º, da Lei 8.443/1992.
EXAME TÉCNICO
Preliminarmente, cumpre tecer breves considerações sobre a forma como são realizadas as comunicações processuais no TCU. A esse respeito, destacam-se o art. 179, do Regimento Interno do TCU (Resolução 155, de 4/12/2002) e os arts. 3º e 4º, inciso III, § 1º, da Resolução TCU 170, de 30 de junho de 2004, in verbis:
Resolução 155/2002 (Regimento Interno) :
Art. 179. A citação, a audiência ou a notificação, bem como a comunicação de diligência, far se-ão:
I - mediante ciência da parte, efetivada por servidor designado, por meio eletrônico, fac-símile, telegrama ou qualquer outra forma, desde que fique confirmada inequivocamente a entrega da comunicação ao destinatário;
II - mediante carta registrada, com aviso de recebimento que comprove a entrega no endereço do destinatário;
III - por edital publicado no Diário Oficial da União, quando o seu destinatário não for localizado
 (...) 
Resolução TCU 170/2004:
Art. 3º As comunicações serão encaminhadas aos seus destinatários por meio de:
I - correio eletrônico, fac-símile ou telegrama;
II - servidor designado;
III - carta registrada, com aviso de recebimento;
IV - edital publicado no Diário Oficial da União, quando o seu destinatário não for localizado, nas hipóteses em que seja necessário o exercício de defesa'.
 (...) 
Art. 4º. Consideram-se entregues as comunicações:
I - efetivadas conforme disposto nos incisos I e II do artigo anterior, mediante confirmação da ciência do destinatário;
II - realizadas na forma prevista no inciso III do artigo anterior, com o retorno do aviso de recebimento, entregue comprovadamente no endereço do destinatário;
III - na data de publicação do edital no Diário Oficial da União, quando realizadas na forma prevista no inciso IV do artigo anterior.
§ 1º O endereço do destinatário deverá ser previamente confirmado mediante consulta aos sistemas disponíveis ao Tribunal ou a outros meios de informação, a qual deverá ser juntada ao respectivo processo.
Portanto, a validade da citação via postal não depende de que o aviso de recebimento seja assinado pelo próprio destinatário da comunicação, o que dispensa, no caso em tela, a entrega do AR em 'mãos próprias'. A exigência da norma é no sentido de o Tribunal verificar se a correspondência foi entregue no endereço correto, residindo aqui a necessidade de certeza inequívoca. 
Não é outra a orientação da jurisprudência do TCU, conforme se verifica nos julgados a seguir transcritos:
São válidas as comunicações processuais entregues, mediante carta registrada, no endereço correto do responsável, não havendo necessidade de que o recebimento seja feito por ele próprio (Acórdão 3648/2013-TCU-Segunda Câmara, Relator Ministro José Jorge) ;
É prescindível a entrega pessoal das comunicações pelo TCU, razão pela qual não há necessidade de que o aviso de recebimento seja assinado pelo próprio destinatário. Entregando se a correspondência no endereço correto do destinatário, presume-se o recebimento da citação. (Acórdão 1019/2008-TCU-Plenário, Relator Ministro Benjamin Zymler) ;
As comunicações do TCU, inclusive as citações, deverão ser realizadas mediante Aviso de Recebimento - AR, via Empresa Brasileira de Correios e Telégrafos, bastando para sua validade que se demonstre que a correspondência foi entregue no endereço correto. (Acórdão 1526/2007-TCU-Plenário, Relator Ministro Aroldo Cedraz) .
A validade do critério de comunicação processual do TCU foi referendada pelo Supremo Tribunal Federal, nos termos do julgamento do MS-AgR 25.816/DF, por meio do qual se afirmou a desnecessidade da ciência pessoal do interessado, entendendo-se suficiente a comprovação da entrega do 'AR' no endereço do destinatário:
EMENTA: AGRAVO REGIMENTAL. MANDADO DE SEGURANÇA. DESNECESSIDADE DE INTIMAÇÃO PESSOAL DAS DECISÕES DO TRIBUNAL DE CONTAS DA UNIÃO. ART. 179 DO REGIMENTO INTERNO DO TCU. INTIMAÇÃO DO ATO IMPUGNADO POR CARTA REGISTRADA, INICIADO O PRAZO DO ART. 18 DA LEI nº 1.533/51 DA DATA CONSTANTE DO AVISO DE RECEBIMENTO. DECADÊNCIA RECONHECIDA. AGRAVO IMPROVIDO.
O envio de carta registrada com aviso de recebimento está expressamente enumerado entre os meios de comunicação de que dispõe o Tribunal de Contas da União para proceder às suas intimações.
O inciso II do art. 179 do Regimento Interno do TCU é claro ao exigir apenas a comprovação da entrega no endereço do destinatário, bastando o aviso de recebimento simples.
No caso em apreço a citação é válida, uma vez que se deu no endereço do responsável constante da bases de dados da Receita Federal, sendo efetivamente recebida, conforme item 28.  
Quanto ao mérito, nos processos do TCU, a revelia não conduz à presunção de que seriam verdadeiras todas as imputações levantadas contra os responsáveis, diferentemente do que ocorre no processo civil, em que a revelia do réu opera a presunção da verdade dos fatos narrados pelo autor. Dessa forma, a avaliação da responsabilidade dos agentes não pode prescindir da prova existente no processo ou para ele carreada. 
Ao não apresentar sua defesa, o responsável deixou de produzir prova quanto à regularidade da aplicação dos recursos do convênio, em afronta às normas que impõem aos jurisdicionados a obrigação legal de, sempre que demandados pelos órgãos de controle, apresentarem os documentos que demonstrem a correta utilização das verbas públicas, a exemplo do contido no art. 93 do Decreto-Lei 200/67: 'Quem quer que utilize dinheiros públicos terá de justificar seu bom e regular emprego na conformidade das leis, regulamentos e normas emanadas das autoridades administrativas competentes.' 
Considerando o princípio da verdade real que rege a atuação desta Corte, ainda que as alegações de defesa não tenham sido apresentadas pelo responsável, a revelia não afasta a obrigatoriedade da análise dos elementos probatórios disponíveis nos autos, conforme reiterados acórdãos do Tribunal (Acórdão 163/2015-TCU-Segunda Câmara, Rel.  Min. Subst. André de Carvalho; 2.685/2015 - 2ª Câmara, Rel. Min. Raimundo Carreiro; 2.801/2015 - 1ª Câmara, Rel. Min. Walton Alencar Rodrigues; 4.340/2015 - 1ª Câmara, Rel. Min. Subst. Weder de Oliveira e 5.537/2015 - 1ª Câmara, Rel. Min. Subst. Weder de Oliveira) . Assim, procurou-se buscar, em manifestações do responsável na fase interna desta Tomada de Contas Especial, se havia argumentos que pudessem ser aproveitados em seu favor.	
Reexaminando os autos, observa-se que o responsável foi notificado na fase interna pela Funasa, tendo se manifestado por meio da peça 8, p. 371-401. Reanalisadas as justificativas apresentadas, não encontramos nenhum outro argumento nos autos que possa vir a ser analisado e posteriormente utilizado para afastar as irregularidades apontadas. 
Vale ressaltar que a pretensão punitiva do TCU, conforme Acórdão 1441/2016-TCU-Plenário, que uniformizou a jurisprudência acerca dessa questão, subordina-se ao prazo geral de prescrição indicado no art. 205 do Código Civil, que é de 10 anos, contado da data de ocorrência da irregularidade sancionada, nos termos do art. 189 do Código Civil, sendo este prazo interrompido pelo ato que ordenar a citação, a audiência ou a oitiva do responsável. No caso em exame, o prazo final para apresentação da prestação de contas ocorreu 2/10/2008. Tendo sido o ato de ordenação da citação assinado em 15/4/2020 (peça 15) , houve o decurso de prazo superior a 10 anos. Portanto, ocorreu a prescrição da pretensão punitiva.
Em se tratando de processo em que a parte interessada não se manifestou acerca das irregularidades imputadas, não há elementos para que se possa efetivamente aferir e reconhecer a ocorrência de boa-fé na conduta dos responsáveis ou de quaisquer outros excludentes de culpabilidade, podendo o Tribunal, desde logo, proferir o julgamento de mérito pela irregularidade das contas, nos termos dos §§ 2º e 6º do art. 202 do Regimento Interno do TCU. (Acórdão 133/2015-TCU-Primeira Câmara, Rel. Min. Bruno Dantas; 2.455/2015 - 1ª Câmara, Rel. Min. Bruno Dantas; 3.604/2015 - 1ª Câmara, Rel. Min. Bruno Dantas; 5.070/2015 - 2ª Câmara, Rel. Min. Subst. André de Carvalho e 2.424/2015 - Plenário, Rel. Min. Benjamin Zymler) .
Dessa forma, o Sr. Péricles Ferreira dos Anjos (CPF: XXX.782.846-XX) , Prefeito Municipal de Salinas/MG no período de 13/1/2003 a 31/12/2004, deve ser considerado revel, nos termos do art. 12, §3º, da Lei 8.443/1992, julgando-se as contas irregulares, abstendo-se de aplicar-lhe a multa prevista no art. 57 da Lei 8.443/1992, em razão da ocorrência da prescrição da pretensão punitiva, conforme tratado no item 39.
CONCLUSÃO
Em face da análise promovida na seção 'Exame Técnico', verifica-se que o responsável Péricles Ferreira dos Anjos (CPF: XXX.782.846-XX) , Prefeito Municipal de Salinas/MG no período de 13/1/2003 a 31/12/2004, não logrou comprovar a boa e regular aplicação dos recursos. Instado a se manifestar, optou pelo silêncio, configurando a revelia, nos termos do §3º, do art. 12, da Lei 8.443/1992. Ademais, inexistem nos autos elementos que demonstrem a boa-fé do responsável ou a ocorrência de outras excludentes de culpabilidade.
Vale ressaltar que a jurisprudência pacífica nesta Corte é no sentido da imprescritibilidade das ações de ressarcimento ao erário (Súmula TCU 282) . Dessa forma, identificado dano ao erário, deve se instaurar e julgar o processo de tomada de contas especial para responsabilizar seus agentes causadores, respeitando o direito ao contraditório e à ampla defesa, independentemente de quando ocorreram os atos impugnados.
	Tendo em vista que não constam dos autos elementos que permitam reconhecer a boa-fé do responsável, sugere-se que as suas contas sejam julgadas irregulares, nos termos do art. 202, § 6º, do Regimento Interno do TCU, com a imputação do débito atualizado monetariamente e acrescido de juros de mora, nos termos do art. 202, §1º do Regimento Interno do TCU, descontado o valor eventualmente recolhido, abstendo-se de aplicar-lhe a multa prevista no art. 57 da Lei 8.443/1992, em razão da ocorrência da prescrição da pretensão punitiva, conforme tratado no item 39.
Como não houve elementos que pudessem modificar o entendimento acerca das irregularidades em apuração, mantém-se a matriz de responsabilização presente na peça 13, p. 8.
PROPOSTA DE ENCAMINHAMENTO
Diante do exposto, submetem-se os autos à consideração superior, propondo-se a adoção das seguintes medidas:
a)	considerar revel o Sr. Péricles Ferreira dos Anjos (CPF: XXX.782.846-XX) , Prefeito Municipal de Salinas/MG no período de 13/1/2003 a 31/12/2004, com fundamento no § 3º, art. 12, Lei 8.443, de 16 de julho de 1992;
b) 	com fundamento nos arts. 1º, inciso I, 16, inciso III, alínea 'b' e 'c', da Lei 8.443/1992 c/c os arts. 19 e 23, inciso III, da mesma Lei, e com arts. 1º, inciso I; 209, incisos II e III; 210 e 214, inciso III, do Regimento Interno, que sejam julgadas irregulares as contas do Sr. Péricles Ferreira dos Anjos (CPF: XXX.782.846-XX) , Prefeito Municipal de Salinas/MG no período de 13/1/2003 a 31/12/2004, e condená-lo ao pagamento da quantia a seguir especificada, com a fixação do prazo de quinze dias, a contar da notificação, para comprovar, perante o Tribunal (art. 214, inciso III, alínea 'a', do Regimento Interno) , o recolhimento da dívida aos cofres da Fundação Nacional de Saúde, atualizada monetariamente e acrescida dos juros de mora, calculados a partir das datas discriminadas, até a data do recolhimento, na forma prevista na legislação em vigor:	
	VALOR ORIGINAL (R$) 
	DATA DA OCORRÊNCIA

	188.998,22
	17/6/2004

	111.477,16
	22/7/2004

	18.033,07
	3/8/2004

c) 	autorizar, desde logo, nos termos do art. 28, inciso II, da Lei 8.443/1992, a cobrança judicial da dívida caso não atendida a notificação;
d)	autorizar também, desde logo, se requerido, com fundamento no art. 28, inciso I, da Lei 8.443, de 1992 c/c o art. 217, §§ 1º e 2º do Regimento Interno, o parcelamento da dívida em até 36 parcelas, incidindo sobre cada parcela, corrigida monetariamente, os correspondentes acréscimos legais fixando- lhe o prazo de quinze dias, a contar do recebimento da notificação, para comprovar perante o Tribunal o recolhimento da primeira parcela, e de trinta dias, a contar da parcela anterior, para comprovar os recolhimentos das demais parcelas, devendo incidir sobre cada valor mensal, atualizado monetariamente, os juros de mora devidos, no caso do débito, na forma prevista na legislação em vigor, alertando o responsável que a falta de comprovação do recolhimento de qualquer parcela importará no vencimento antecipado do saldo devedor, nos termos do § 2º do art. 217 do Regimento Interno deste Tribunal;
e)	enviar cópia do Acórdão que vier a ser proferido à Fundação Nacional de Saúde, ao responsável e ao Município de Salinas/MA, para ciência, informando-lhes que a deliberação, acompanhada do Relatório e Voto que a fundamentarem, estará disponível para consulta no endereço www.tcu.gov.br/acordaos, além de esclarecer que, caso requerido, o TCU poderá fornecer sem custos as correspondentes cópias, de forma impressa."
	
É o Relatório.

não há.

Subprocurador-Geral Paulo Soares Bugarin.

TOMADA DE CONTAS ESPECIAL. CONVÊNIO FIRMADO ENTRE FUNASA E MUNICÍPIO DE SALINAS. MELHORIAS SANITÁRIAS DOMICIALRES. NÃO COMPROVAÇÃO DA BOA E REGULAR APLICAÇÃO DOS RECURSOS PÚBLICOS CAPTADOS. CITAÇÃO. REVELIA. CONTAS IRREGULARES. DÉBITO E MULTA.

TOMADA DE CONTAS ESPECIAL (TCE)

Secretaria de Controle Externo de Tomada de Contas Especial (SecexTCE).

Trata-se de Tomada de Contas Especial instaurada pela Fundação Nacional de Saúde (Funasa) , em desfavor do Sr. Péricles Ferreira dos Anjos, Prefeito Municipal de Salinas/MG no período de 13/1/2003 a 31/12/2004, em razão da execução parcial do Convênio 1915/2001 - Siafi 445334, celebrado entre aquela entidade e o referido município, tendo por objeto a execução de melhorias sanitárias domiciliares (MSD) . 
2.	O convênio teve por objeto a construção de 1506 melhorias sanitárias domiciliares, compostas de vaso sanitário, chuveiro, lavatório, reservatório elevado, tanque de lavar roupas, pia de cozinha, tanque séptico e sumidouro, conforme Plano de Trabalho (peça 6, p. 7-11) , com valor previsto de R$ 2.890.250,48, sendo R$ 2.600.000,00 a cargo da concedente e R$ 290.250,48 de contrapartida municipal.
3.	A vigência do convênio foi prorrogada seis vezes, tendo como data final 2/8/2008, conforme 6º Termo Aditivo (peça 7, 189) , e prazo para apresentação da prestação de contas até 2/10/2008.
4.	Após diversas análises, o Relatório Complementar de Tomada de Contas Especial (peça 9, p. 93-99) indicou a ocorrência de prejuízo ao erário no valor de R$ 643.949,47, em razão da execução parcial do convênio e utilização dos recursos de aplicação financeira na execução do objeto, responsabilizando o Sr. Péricles Ferreira dos Anjos.
5. 	O Relatório de Auditoria 452/2019, acompanhado dos respectivos Certificado de Auditoria, Parecer do Dirigente de Controle Interno e Pronunciamento Ministerial (peça 2, p. 5-13) concluíram pelas mesmas irregularidades e responsabilidades apontadas no Relatório Complementar de Tomada de Contas Especial da Funasa.
6.	Em cumprimento ao pronunciamento da unidade (peça 15) , foi promovida a citação do responsável por meio do Ofício 15.935/2020 (peça 17) . Regularmente citado e transcorrido o prazo regimental fixado, o responsável permaneceu silente, operando-se, portanto, os efeitos da revelia, nos termos do art. 12, § 3º, da Lei nº 8.443/1992, cabendo, assim, dar prosseguimento ao processo.
7.	No mérito, acolho na íntegra o encaminhamento proposto pela unidade técnica e pelo douto Parquet, cujos fundamentos incorporo às minhas razões de decidir, sem prejuízo dos comentários a seguir.
8.	Vale lembrar que no âmbito desta Casa a revelia não conduz à presunção de que seriam verdadeiras todas as imputações levantadas contra os responsáveis, diferentemente do que ocorre no processo civil, em que a revelia do réu opera a presunção da verdade dos fatos narrados pelo autor. Por esse motivo, a avaliação da responsabilidade dos agentes não pode prescindir da prova existente no processo ou para ele carreada. 
9.	Nessa linha, observo que a unidade técnica analisou detalhadamente as informações constantes da TCE apontadas pela Funasa, inclusive com posição favorável ao gestor em relação às parcelas questionáveis na apuração do débito, conforme instrução à peça 13:
Além da ausência de elementos probatórios das informações apresentadas pela Funasa nos dois últimos pareceres técnicos, observa-se ainda que a metodologia de cálculo do débito é diferente em todos os quatro pareceres emitidos.
O que se verifica de forma segura nos autos, com elementos suficientes para configurar dano ao erário, são as irregularidades apontadas no primeiro Parecer Técnico, datado de 14/11/2013 (peça 7, p. 319-323) , indicadas no item 37, e que já haviam sido objeto de notificação do responsável em 25/10/2004 (peça 6, p. 355) .
Das irregularidades apontadas, a Funasa acatou as justificativas apresentadas pelo responsável sobre a execução dos sumidouros, como se observa no item 6 dos dois últimos pareceres (peça 8, p. 321 e peça 9, p. 57) e na análise da defesa apresentada pelo responsável (peça 9, p. 29) . Dessa forma, afasta-se a configuração de débito por essa irregularidade.
Assim, restaram injustificadas somente as irregularidades relativas à inexecução do chapisco e reboco nas alvenarias internas e de laje, bem como o reboco externo, que totalizam R$ 185,89 por MSD. Não há nenhuma outra irregularidade ensejadora de débito apontada e comprovada nos autos.
Importante ressaltar que, conforme manifestado pelo responsável em sua defesa (peça 8, p. 379) , o chapisco do teto de fato não estava previsto no item 5 da planilha de execução das obras (peça 7, p. 69) . Já o chapisco e reboco de paredes estavam previstos. Assim, do valor apontado no item anterior, deve ser abatido o montante de R$ 5,84 por MSD (2,54m2 de laje x R$ 2,30/m2) , relativo ao chapisco de teto, resultando em um débito de R$ 180,05 por MSD (R$ 185,89 - R$ 5,84) .
Verificamos que o município promoveu a repactuação do contrato em 31/12/2003, por meio do Termo Aditivo 3/2003 (peça 7, p. 167) elevando o preço unitário da MSD para R$ 1.639,37. Sob os efeitos financeiros desse termo aditivo, foram executadas 304 MSD (peça 7, p. 13, 59, 71, 93, 135 e 141) , ao preço total de R$ 498.368,48. 
Considerando que foram aplicados R$ 2.516.581,70 na execução das obras (peça 7, p. 15) , pode-se inferir que o total de R$ 2.018.213,22 (R$ 2.516.581,70 - R$ 498.368,48) aplicado até 31/12/2003, até quando vigorou o preço unitário de R$ 1.377,62, foram suficientes para executar 1.465 MSD (R$ 2.018.213,22 / R$ 1.377,62) . Somadas às 304 MSD indicadas no item acima, perfazem um total de 1.769 MSD executadas. Essa quantidade guarda compatibilidade com as 1.756 MSD encontradas no último RVT (peça 7, p. 255) , conforme citado no item 11. A própria defesa apresentada pelo responsável (peça 8, p. 7 e 371) aponta a execução de 1.769 MSD, o que confirma os cálculos apresentados.
Com relação à aplicação dos rendimentos financeiros na execução do contrato, no valor de R$ 99.815,77, por terem sido efetivamente aplicados no objeto conveniado, em prol de um maior número de beneficiários, entendemos que não se configura débito, mas tão somente irregularidade pelo uso desse valor sem prévia autorização da Funasa.
Feitas as considerações anteriores, resta claro que o débito a ser considerado nesta tomada de contas especial está restrito aos serviços não executados, apontados no item 43, que somam R$ 318.508,45 (1.769 MDS x R$ 180,05) e que foram pagos à empresa ARE Engenharia e Construções Ltda.
10.	Desse modo, carecem de sustentação os valores indicados na citação. Consoante jurisprudência pacífica desta Corte, "é dever do gestor público trazer elementos probatórios consistentes, coerentes e suficientes, que demonstrem, de forma inequívoca, o bom e correto emprego das verbas geridas, de acordo com as normas pertinentes" (v.g. Acórdão 2435/2015-TCU-Plenário e 1.577/2014-2ª Câmara) , razão pela qual entendo adequada a condenação do ex-prefeito.
11.	Quanto à suposta prescrição à pretensão de ressarcimento do débito, teço os seguintes comentários.
12.	Primeiro, resta isento de dúvidas que a jurisprudência consolidada deste Tribunal de Contas da União (TCU) formou-se no sentido da imprescritibilidade das ações de ressarcimento ao erário. Nesse sentido, reproduzo o Enunciado de Súmula no 282, desta Corte: "As ações de ressarcimento movidas pelo Estado contra os agentes causadores de danos ao erário são imprescritíveis".
13.	De outra parte, e à semelhança dos outros julgadores deste TCU, não desconheço a recente decisão exarada pelo Supremo Tribunal Federal (STF) , prolatada no âmbito do Recurso Extraordinário (RE) 636.886/AL, por meio da qual foi fixado o seguinte enunciado para o Tema 899, de repercussão geral: "É prescritível a pretensão de ressarcimento ao erário fundada em decisão de Tribunal de Contas". 
14.	Ocorre que, consoante o destacado pelo e. Ministro Benjamin Zymler no leading case que primeiro discutiu o alcance do referido julgado da Corte Suprema (voto condutor do Acórdão 5236/2020-TCU-Primeira Câmara) , ainda há diversas dúvidas sobre a matéria, pois resta possível a conclusão de que a decisão não tratou da prescrição do processo de controle externo levado a efeito no âmbito do TCU mas, sim, da prescrição intercorrente ocorrida durante a fase de execução do acórdão condenatório desta Corte.
15.	Na oportunidade, o Sua Excelência aduziu que a aludida decisão do STF enfrentou RE interposto pela União contra acórdão do Tribunal Regional Federal da 5ª Região (TRF/5) , ementado como se segue, pelo qual o regional negou provimento a embargos de declaração opostos contra acórdão de sua lavra:
EMENTA: TRIBUTÁRIO. PROCESSUAL CIVIL. EXECUÇÃO FISCAL. PROCESSO PARALISADO POR MAIS DE CINCO ANOS. PRESCRIÇÃO INTERCORRENTE. OCORRÊNCIA. 1. Para fins práticos, deve-se observar quando a Fazenda Pública foi intimada a providenciar o andamento do feito. Passados cinco anos sem diligências concretas, ocorre a prescrição intercorrente. Caso haja suspensão na forma do art. 40, da Lei n. 6.830/80, ocorre a extinção se o feito permanecer paralisado por mais de seis anos. 2. Na hipótese dos autos, houve o arquivamento sem baixa do processo em 12.08.1999 e até a data da sentença extintiva do feito em 05.06.2006, a Fazenda Nacional não apresentou nenhuma medida concreta quanto à localização do devedor ou de seus bens. Revela-se, portanto, inequívoca a ocorrência da prescrição intercorrente.
16.	O Ministro Benjamin Zymler argumentou que, na situação debatida judicialmente, a Fazenda Pública havia deixado a ação paralisada por mais de seis anos, o que ensejou fosse declarada a prescrição intercorrente no caso em tela. Isto é, a questão objeto da controvérsia cingiu-se à prescrição intercorrente ocorrida durante a fase de execução do acórdão condenatório do TCU.
17. 	Desse modo, ponderou que, com base nessa possível interpretação, a matéria decidida no mencionado feito não teria nenhuma repercussão de ordem prática e jurídica nos processos desta Corte, isso porque o título executivo, que é própria decisão do Tribunal, consoante o art. 19 da Lei 8.443/92, ainda não se formou. 
18.	Feito esse raciocínio, Sua Excelência acresceu que, ainda se possa interpretar que a decisão do STF também se aplique ao iter do processo de controle externo neste TCU, outras questões, de suma importância visando este Tribunal estabeleça novo tratamento acerca da prescrição do débito, restariam pendentes de esclarecimento, relevando mencionar as relativas à definição da data de ocorrência do fato irregular ou data do seu conhecimento pelo TCU, bem assim as hipóteses de interrupção da prescrição.
19. 	Em conclusão, conduziu o colegiado a que aplicasse, ao caso in concreto, a jurisprudência do TCU até então vigente, fundamentada no art. 37, § 5º, da Constituição Federal, e consubstanciada na citada Súmula 282, no que tange ao ressarcimento do prejuízo.
20.	Anoto que o entendimento acima também foi seguido em outros julgados desta Corte, sendo exemplos os Acórdão 1492/2020-TCU-Plenário, Rel. Min. Aroldo Cedraz; 5.236/2020, 6.084/2020, 6.465/2020, 6.466/2020, e 7.982/2020, Rel. Min. Benjamin Zymler, todos da 1ª Câmara; e 5.681/2020, 6.350/2020, e 8.316/2020, da minha relatoria; 6.707/2020 e 6.726/2020, Rel. Min. Subst. Marcos Benquerer Costa; e 5.690/2020 e 8.021/2020, Rel. Min. Aroldo Cedraz, estes da 2ª Câmara) . 
21.	Releva, ainda, considerar que em 14 de agosto último a Advocacia-Geral da União opôs embargos de declaração ao já citado acórdão proferido no RE 636.886/AL, objetivando exatamente dirimir dívidas quanto ao alcance da aludida decisão, notadamente para que se tenha como correta compreensão a de que "a tese de repercussão geral no acórdão (...) embargado abrange apenas a fase executiva da decisão do TCU". 
22.	Nesse sentido, e considerando que os contornos ao final dados pela Corte Suprema após a apreciação dos aclaratórios certamente balizarão a atuação futura deste Tribunal de Contas da União, inclusive com as correções que por ventura se fizerem cabíveis, até em razão de a prescrição ser matéria de ordem pública, acompanho o posicionamento manifestado por esta Casa nos arestos antes mencionados e aplico ao caso em exame a jurisprudência do TCU até o momento firmada.
23.	Por fim, deixo de propor multa ao responsável diante da ocorrência da prescrição punitiva. O Acórdão 1441/2016-TCU-Plenário, que uniformizou a jurisprudência acerca dessa questão, definiu o prazo geral de prescrição indicado no art. 205 do Código Civil de 10 anos, contado da data de ocorrência da irregularidade sancionada, nos termos do art. 189 do Código Civil, sendo este prazo interrompido pelo ato que ordenar a citação, a audiência ou a oitiva do responsável. No caso em exame, o prazo final para apresentação da prestação de contas ocorreu 2/10/2008. Tendo sido o ato de ordenação da citação assinado em 15/4/2020 (peça 15) , ou seja, houve decurso de prazo superior a 10 anos.
	Ante todo o exposto, em linha com os pareceres da unidade técnica e do Ministério Público junto ao TCU, voto no sentido de que o Tribunal acolha a minuta de acórdão que ora submeto ao Colegiado.
TCU, Sala das Sessões Ministro Luciano Brandão Alves de Souza, em 25 de agosto de 2020.
Ministro JOÃO AUGUSTO RIBEIRO NARDES 
Relator